【裁判字號】    95,上訴,1833
【裁判日期】    951229
【裁判案由】    強盜
【裁判全文】
臺灣高等法院高雄分院刑事判決        95年度上訴字第1833號
上  訴  人
即  被  告  乙○○
                    樓
選任辯護人  劉衡慶  律師
上列上訴人因強盜案件，不服臺灣高雄地方法院95年度訴更一字
第9號中華民國95年8月22日第一審判決（起訴案號：臺灣高雄地
方法院檢察署94年度偵字第857號），提起上訴，本院判決如下
：
    主  文
原判決撤銷。
乙○○犯準強盜罪而有刑法第三百二十一條第一項第三款情形，
處有期徒刑柒年陸月。
    事  實
一、乙○○基於意圖為自己不法所有之犯意，於民國93年9 月27
    日凌晨3 時許，於高雄市○○區○○路70巷口路旁，拾獲客
    觀上足供兇器使用之剪刀1 把，攜帶並持以擊破停放於該巷
    口由甲○○（現已更名黃建豐，以下仍稱甲○○）所使用車
    牌號碼ZQ-2080 號自小客車右後車窗後，即進入車內竊取甲
    ○○所有置放於置物櫃內之耳機1 副、髮圈1 個、SPA 水療
    館貴賓券12張及零錢袋1 個，並將上開竊得物品悉數裝入於
    車內撿拾之塑膠袋內，嗣得手後正欲離開之際，適上開自小
    客車之警報器響起，甲○○察覺有異而自家中持鋁質球棒前
    往察看，當場發現乙○○竊取上開物品得手後正欲離去，遂
    立即上前欲逮捕乙○○，乙○○見狀即將上開剪刀及竊得物
    品棄置於車內並旋即逃離現場，二人前後追逐約500 公尺至
    高雄市○○區○○路口時，甲○○追上乙○○，並衝向前將
    乙○○撲倒壓制在地，乙○○為免遭逮捕，即向甲○○表示
    願給付新臺幣（下同）50,000元以換取讓其離開現場等語，
    惟經甲○○當場拒絕，乙○○明知已因加重竊盜現行犯遭甲
    ○○逮捕，竟基於脫免逮捕之犯意，當場於甲○○由後拉起
    其衣領欲將其拉起之際，突轉身揮拳毆打甲○○之胸、頸部
    而施以強暴之行為，致甲○○因此受有胸、頸部挫傷之傷害
    ，嗣因甲○○退後閃躲並持球棒揮打乙○○之雙手，且甲○
    ○之友人何啟簧及接獲報案之員警亦隨後趕至現場，乙○○
    始不再反抗而為警逮捕，並於上開自小客車內扣得乙○○持
    以行竊之剪刀1 把。
二、案經高雄市政府警察局左營分局報請臺灣高雄地方法院檢察
    署檢察官偵查起訴。
    理  由
一、證據能力之判斷：
（一）按被告以外之人於偵查中向檢察官所為之陳述，除顯有不
      可信之情況者外，得為證據，刑事訴訟法第159條之1第2
      項定有明文。本件證人甲○○（現已更名黃建豐，以下仍
      稱甲○○）於偵查中經具結所為之陳述，並未曾提及檢察
      官在偵查時有不法取供之情形，且嗣於原審審理中亦接受
      被告及辯護人詰問在卷，又無其他積極證據足以證明上開
      陳述有顯不可信之情況，依上說明，證人甲○○偵查陳述
      應有證據能力。
（二）證人甲○○警詢陳述、扣押筆錄及扣押物品目錄表、贓物
      認領保管收據、查獲現場照片、高雄榮民總醫院診斷證明
      書、高雄榮民總醫院95年7月6日高總管字第0950007432號
      函檢附病歷資料查詢函覆表等證據，固均屬書面之傳聞證
      據，然本件檢察官、被告、辯護人已於本院審理調查上開
      證據時，就此證據能力均表示無意見，且本院認為以之作
      為本件論証之證據，均與待證事實具有關聯性，作為本案
      之證據亦屬適當，依刑事訴訟法第159條之5第1項規定，
      自得為證據。
二、訊據上訴人即被告乙○○固坦承有於上揭時、地之竊盜犯行
    ，惟否認有上開為脫免逮捕，而當場對被害人即證人甲○○
    施強暴之準強盜犯行，辯稱：被害人從後面抓住伊衣領時，
    因為伊衣領被往後拉，伊的手就不自覺抬起來，但伊並未出
    手毆打被害人，亦未與被害人扭打云云。經查：
（一）上開被告攜帶凶器（路旁拾獲之剪刀）竊盜之事實，迭據
      被告於警、偵、原審及本院均坦承不諱，核與證人即被害
      人甲○○於警、偵及原審所證關於此部分情節相符，並有
      扣押筆錄及扣押物品目錄表1份（警卷第16、18頁參照）
      、贓物認領保管收據1紙（警卷第19頁參照）及查獲現場
      照片6幀在卷（警卷第27至29頁參照），被告上開竊盜部
      分犯行，事證明確，堪以認定。
（二）被告如何於竊得上開物品得手後，經被害人甲○○察覺上
      前追捕被告，二人追逐約500 公尺後由被害人將被告撲倒
      壓制在地，被告遂表示願給付50,000元換取讓其離開，經
      被害人拒絕後，被告竟當場於被害人由後拉起其衣領欲將
      其拉起之際，突轉身揮拳毆打被害人之胸、頸部，嗣因被
      害人持球棒揮打被告及警方據報到達而逮捕被告等情，業
      據：
   1、證人即被害人甲○○於原審更一審審理中證稱：「我一直
      追一邊喊抓賊，我追到文學路口時，被告就被我追上，我
      從後往前向被告撲過去，被告被我壓制在地上，被告在反
      抗，我們2 個人打來打去」、「我將被告壓制地上後，我
      拉住被告的衣領要將被告拉起來，被告就用手往我身上打
      」、「是被告先打我的」、「我把被告撲倒在地上之後，
      我一隻手拿著球棒，另一隻手拉住被告的後衣領要將被告
      拉起來，被告有被我拉起來，被告就轉身揮拳過來，第一
      拳揮到我胸部，接著持續揮拳打我，我退一步，就拿球棒
      打被告的手，這時候警察就來了，這中間時間很短。」、
      「我確認被告的動作不是只有掙脫的動作，被告想要把我
      打倒在地上」等語明確（見原審訴更一卷第58-64 頁）。
   2、被害人因被告揮拳持續毆打胸、頸部，而受有胸、頸部等
      處挫傷，隨即於當日凌晨4 時53分許就醫急診等情，業據
      證人甲○○證稱如前，並有記載被告確受有胸、頸部挫傷
      之高雄榮民總醫院93年9 月27日診斷證明書1 紙在卷可據
      （見警卷第25頁），又該醫院於原審函詢關於被害人就診
      ，時之傷勢等節覆稱：「被害人於93年9 月27日至本院急
      診，經身體檢查於前後胸部、頸部有壓痛現象，惟外觀上
      並無明顯之瘀青或腫脹，尚無法依外觀得知挫傷部位，只
      能以觸診並評估病人疼痛現象得知」等語，並有該醫院95
      年7 月6 日高總管字第0950007432號函檢附病歷資料查詢
      函覆表1 份在卷可參（見原審訴更一卷第45、46頁），本
      件被害人於受傷後即經醫生觸診，並評估被害人疼痛現象
      所診斷受有挫傷之部位，既與被害人前開證述遭被告揮拳
      毆打之部位相符，即難僅以被害人所受傷勢外觀上無明顯
      瘀青或腫脹一節，遽認被害人未受有前開傷勢，是被害人
      確因遭被告揮拳毆打而受有胸、頸部挫傷之傷害一節，應
      堪認定。
   3、辯護意旨雖執證人甲○○先前於偵查陳述「…他（即指被
      告）兩手亂揮要把我弄開…；我覺得他是想弄開然後想逃
      走」（見第19633 號偵卷第19頁），距案發時間較近，而
      認被告當時僅為求脫身而為消極掙脫行為等語，然本件證
      人甲○○於案發當日之警詢業已陳明「被告被我攔到，與
      我搏鬥…；在追捕過程中被告與我有發生扭打」等語（見
      警卷第11頁），其至原審初審接受詰問時，亦進而證述「
      被告不是單純想從我這裡掙脫，而是有積極的揮拳打我」
      、「他是積極主動攻擊行為；被告攻擊我胸部、頸部等」
      （見原審訴字卷第101 、103 頁）等語明確，足徵證人甲
      ○○先前於偵查所陳上情，並無明示被告即無積極攻擊之
      施強暴之舉，僅屬陳述方式之口語簡化，何況證人上開偵
      查陳述亦提及被告確有手部亂揮動作，復參酌證人確受有
      上開傷勢之情，堪認證人上開先後偵、審陳述關於被告為
      求脫免逮捕，而有對證人甲○○身體部分出手揮打之攻擊
      行為等基本待證事實，並無前後不一之處。
   4、證人甲○○於原審更審時雖曾陳述「我記得我有流血，回
      家後衣服還有血跡」等語（見原審訴更一卷第64頁），雖
      此與其至上開醫院就診情形未合，然本院並未認定被告對
      證人施強暴有導致其流血之事實，又觀諸被告於警詢時，
      其右膝蓋、雙手肘、下巴等處有擦傷之情（見警卷第2 、
      8 頁），而被告逃跑後有遭證人甲○○追及而撲倒在地等
      情，業據被告及證人陳述在卷，可見證人甲○○所陳上開
      衣服血跡，應屬其逮捕被告時，沾染被告血跡所致，事後
      則誤以為係自己流血，此純屬證人甲○○主觀之誤認；又
      證人甲○○於原審初審時另陳「被告打我胸部時，我幾乎
      無法呼吸」（見原審訴字卷第104 頁），然證人甲○○係
      追逐約500 公尺後始追到被告，已如前述，之後又與被告
      有上開逮捕及遭攻擊等情，則證人甲○○當時有呼吸急促
      之情，應可預見，是證人甲○○所陳「幾乎無法呼吸」，
      亦僅屬其個人當時對其身體呼吸狀況之主觀感受，無從據
      此而認證人甲○○所指被告有對其出手攻擊部分，即不可
      信。
   5、證人甲○○雖不否認被告當時有表示願給付50,000元換取
      讓其離開之情，但證人甲○○亦明示當場拒絕，則被告面
      對證人甲○○有持棒之客觀情勢，為求能取得有利之再逃
      脫局面，因情急而出手而出手攻擊證人甲○○，自屬可能
      之舉，據前所述各節，則辯護意旨所認被告已無再作攻擊
      之實益，且被告以手亂揮係屬被動行為等語，並非可採。
      此外，復參以證人甲○○與被告素不相識，渠等間亦無恩
      怨仇恨等情，業據證人甲○○於警詢時證述在卷（見警卷
      第11頁），衡情證人甲○○亦無虛構事實以故意誣陷被告
      之動機，是證人甲○○前開所述應屬實情，堪值採信。
（三）綜上所述，被告所辯上情，無非卸責之詞，無從採信。本
      件事證明確，被告上開攜帶凶器竊盜後，為脫免逮捕，而
      當場對被害人強暴之加重準強盜犯行，足堪認定。
三、論罪與科刑：
（一）按刑法第329條之準強盜罪，係以竊盜或搶奪，因防護贓
      物，脫免逮捕或湮滅罪證，而當場施以強暴脅迫者為構成
      要件；而所謂強暴，謂直接或間接對於人之身體施以暴力
      ，壓制被害人之抗拒，或使被害人處於不能抗拒之狀態（
      最高法院82年度台上字第3842號判決意旨參照）；又刑法
      第329 條所謂當場，不以實施竊盜或搶奪者尚未離去現場
      為限，即已離盜所而尚在他人跟蹤追躡中，仍不失為當場
      （最高法院91年度台上字第6092號判決意旨參照）。
（二）本件被告犯攜帶凶器竊盜後，因脫免逮捕，而當場對欲對
      其逮捕之證人甲○○施以上開強暴行為，被告所為，係犯
      刑法第329 條之準強盜罪，且有同法第321 條第1 項第3
      款之情形，應論以同法第330 條第1 項之加重準強盜罪（
      按此罪之刑法第321 條第1 項各款加重條件之情形，不以
      被告施強暴行為時仍有此加重條件為限，倘被告行竊時具
      有加重條件情形，之後為脫免逮捕而有強暴行為，既應論
      以加重準強盜罪，最高法院42年度台上字第523 號判例意
      旨所示案情可參）。
四、原判決據以論處被告罪刑，固非無見；惟查被告所為，係犯
    刑法第330 條第1 項加重準強盜罪（如上所述），原判決以
    被告於脫免逮捕而對被害人施以強暴行為時，其可支配範圍
    內已無兇器足供使用，即無客觀危險存在，予以變更起訴法
    條，改論以刑法第329 條準強盜罪，自有未合。被告上訴意
    旨否認犯罪，指摘原判決不當，為無理由，但原判決有上開
    可議，自應由本院將原判決撤銷改判。審酌被告正值青壯，
    不思以正當途徑獲取財物，僅因缺錢花用，竟恣意持拾獲之
    剪刀進入他人車內行竊，對被害人之財產安全顯已造成危害
    ，復為脫免逮捕竟對被害人施以強暴行為，造成被害人手有
    胸、頸部之挫傷，顯然守法觀念淡薄，且否認此部分施強暴
    情事，惟念被告犯後已坦承竊盜部分之犯行，且被害人之傷
    勢非重，被告犯後於原審亦與被害人達成賠償5 萬元和解之
    情（見本院卷第69-70 頁之和解筆錄影本）等一切情狀，量
    處如主文所示之刑，又本件雖係被告上訴，但原判決適用法
    條有誤（如上所述），依據刑事訴訟法第370 條但書規定，
    自得諭知較重於原審判決之刑。另扣案之剪刀1 把，雖係供
    被告行竊所用之物，然係被告行竊之際於路旁拾獲，並非被
    告所有，業據被告供明在卷，爰不予宣告沒收，併此敘明。
據上論結，應依刑事訴訟法第369條第1項前段、第364條、第370
條但書、第299條第1項前段，刑法第330條第1項，判決如主文。
本案經檢察官張其主到庭執行職務。
中    華    民    國    95    年    12    月    29    日
                  刑事第一庭    審判長法  官  郭雅美
                                      法  官  莊崑山
                                      法  官  張意聰
以上正本證明與原本無異。
如不服本判決應於收受本判決後10日內向本院提出上訴書狀，其
未敘述上訴理由者，並得於提起上訴後10日內向本院補提理由書
狀（均須按他造當事人之人數附繕本）「切勿逕送上級法院」。
中    華    民    國    95    年    12    月    29    日
                                      書記官  呂素珍
附錄本案論罪科刑法條：
刑法第329 條
竊盜或搶奪，因防護贓物、脫免逮捕或湮滅罪證，而當場施以強
暴脅迫者，以強盜論。
刑法第330條第1項
犯強盜罪而有第 321 條第 1 項各款情形之一者，處 7 年以上有
期徒刑。
刑法第321 條第1 項第3款：「攜帶兇器而犯之者」。


司法院資訊處製作；財團法人民間司法改革基金會備份。
